臺灣高等法院高雄分院民事判決　九十年度上字第三九七號
　　上　訴　人　卯○○○
　　　　　　　　乙○○○
　　　　　　　　丁○○
　　　　　　　　丑○○
　　　　　　　　寅○○
　　　　　　　　壬○○
　　　　　　　　癸○○
　　被上訴　人　甲○○
　　　　　　　　戊○○
　　　　　　　　己○○
　　　　　　　　庚○○
　　　　　　　　辛○○
　　　　　　　　丙○○
　　　　　　　　子○○
　　　　　　　　辰○○○
右當事人間返還不當得利事件，上訴人對於中華民國九十年十月二十九日臺灣高雄地
方法院九十年訴字第二五七六號第一審判決提起上訴，本院判決如左：
      主      文
上訴駁回。
第二審訴訟費用由上訴人負擔。
　    事實及理由
一、上訴人起訴主張：訴外人曾石文與曾莊物之子女為長子曾正己、次子曾伯達、三
    子曾鄭适、四子曾伯追、五子曾秀清（民國四十三年一月三十一日死亡）、長女
    曾改語、次女曾配（於十九年被收養）、三女曾春（於二十一年被收養）、四女
    即被上訴人甲○○。而上訴人卯○○○為曾伯達（於七十八年七月十日死亡）之
    妻，其餘上訴人乙○○○等則為曾伯達之子女；被上訴人辰○○○為曾伯追（於
    八十五年十一月五日死亡）之妻，其餘被上訴人除甲○○外，均為曾伯追之子女
    。又曾正己於三十六年三月七日因二二八事件罹難時，並未結婚，亦無子嗣。嗣
    二二八事件處理及補償條例（下稱本條例）於八十四年四月七日公布，同年十月
    七日施行後，財團法人二二八事件紀念基金會（下稱紀念基金會）決議對曾正己
    之受難補償新台幣（下同）六百萬元，依法應由曾正己之兄弟姊妹取得該補償金
    。詎被上訴人竟逕向紀念基金會領取全部補償金，就曾伯達應取得之部分，顯屬
    無法律上之原因而受有利益，並致上訴人受有損害。爰依繼承及不當得利之法律
    關係，於本院聲明，求為：(一)原判決關於駁回上訴人後開第二項之訴部分廢棄。
    (二)右廢棄部分，被上訴人甲○○應給付上訴人六十萬元；被上訴人戊○○、己○
    ○、庚○○、辛○○、丙○○、子○○、辰○○○應各給付上訴人八萬五千七百
    十四元，及均自起訴狀繕本送達翌日起至清償日止，按年息百分之五計算之利息
    。(三)願供擔保為假執行之判決。
二、被上訴人則以：依本條例第十三條及本要點第二條第四項規定，曾正己之受難補
    償金應由民法第一千一百三十八條所定第三順位之兄弟姊妹取得，且以本條例於
    八十四年十月七日零時生效時尚生存者為限。上訴人之夫（父）曾伯達於七十八
    年七月十日死亡，即不具有取得補償金之資格，上訴人自亦無權請求等語為抗辯
    。爰聲明求為駁回上訴之判決。
三、上訴人主張上訴人之被繼承人曾伯達、被上訴人甲○○，及其餘被上訴人之被繼
    承人曾伯追，與因二二八事件而罹難之曾正己為兄弟姐妹關係，被上訴人已依本
    條例向紀念基金會申請並領取補償金六百萬元之事實，業據提出戶籍謄本為證，
    並經本院依職權向該紀念基金會查明屬實，有該紀念基金會九十一年一月十八日
    （九一）二二八勝字第０００二四號函及所附之申領資料在卷可稽，且為被上訴
    人所不爭執，則此部分事實，可堪認為真實。又上訴人係主張被上訴人領取之補
    償金，已侵害曾伯達可領取之部分而請求返還，被上訴人則以依相關條例及要點
    規定，曾伯達並無領取補償金之權利，故本件之爭點應在於曾伯達是否為本條例
    所稱之受難者家屬而有申領補償金之權利。
四、按二二八事件之受難者補償金之申請、認定程序及發放事宜，由紀念基金會定之
    ，此從本條例第七條第三項規定觀之甚明；又本條例所稱受難者家屬，係指已死
    亡或失蹤之受難者，其依民法第一千一百三十八條規定順序之法定繼承人，亦為
    同條例第十三條所明定。再者，依由紀念基金會依前開條例所制定之本要點第二
    條第四項及第十項規定，法定繼承人身份之認定，以本條例生效時（八十四年十
    月十七日零時）為準，受難者家屬於本條例生效後死亡者，其應得之補償金適用
    民法繼承編之規定。則依上開條文規定，得具有領取補償金之法定繼承人，應係
    指在八十四年十月十七日零時即本條例生效時，仍具有法定繼承人之身分者，始
    足當之，在該時點以前已死亡者，即不具有領取之資格，其繼承人自亦無取得補
    償金之權利，而在該時點以後始死亡者，其應得之補償金，則可適用民法繼承之
    規定，由其繼承人繼承取得。就本件而言，上訴人之被繼承人曾伯達雖為受難者
    曾正己之二弟，然其已於七十八年七月十日死亡，在本條例生效之八十四年七月
    十日零時之前，依上開說明，自無領取補償金之權利，被上訴人自亦無從因繼承
    而取得領取補償金權利。
五、上訴人雖主張上開要點之規定，係指在八十四年十月七日以前取得法定繼承權者
    ，始具有法定繼承人之身分，以後出生者，則否；又所謂繼承開始，係指被繼承
    人死亡之時，而曾正己係於三十六年三月七日死亡，當時上訴人被繼承人曾伯達
    仍尚生存，自有領取之權利等語。然查，上開要點係經由本條例就「補償金之申
    請、認定程序及發放事宜」，具體授權紀念基金會所定，業如前述，自具有其一
    定之效力。又依本條例第一條規定「為處理二二八事件補償事宜，並使國民瞭解
    事件真相，撫平歷史傷痛，促進族群融和，特制定本條例」之立法目的觀之，本
    條例所規定之補償金請求權，係為撫平歷史傷痛及補償受難者或其家屬所給與之
    補償金，在性質上應屬該條例公佈生效後，依該條例所生之請求權，與一般私法
    上之財產請求權，尚有不同，則本條例第十三條中所稱之法定繼承人身份之認定
    基準，自應與民法繼承編規定之法定繼承人身份之認定基準，有所差異，亦即本
    件具有領取補償金之權利者，原則上為受難者本人，如受難者於本條例公布生效
    時已死亡，則由受難者之家屬領取，且為避免受難者家屬認定資格之範圍過於廣
    泛，故於條例第十三條規定受難者家屬之定義為「指民國八十四年十月七日已死
    亡或失蹤之受難者，其依民法第一千一百三十八條規定順序之法定繼承人」，並
    再於要點中規定該法定繼承人之身分，以本條例生效時為準，以資確認，故有關
    得領取補償金之法定繼承人資格，在本條例及要點上既有特別之規定，並符合本
    條例規定之立法意旨及目的，自不得再依民法有關繼承之相關規定，為認定具有
    領取權利者之依據，上訴人上開法律見解，本院尚難採取。
六、綜上所述，本件上訴人之被繼承人曾伯達既無領取補償金之權利，上訴人自亦無
    從本於繼承而取得該權利，被上訴人依本條例所申領之補償金，即無使上訴人受
    有損害可言。從而，上訴人本於繼承及不當得利之法律關係，請求被上訴人返還
    ，即屬無據。原審為上訴人敗訴之判決及駁回其假執行之聲請，並無違誤，上訴
    意旨指摘原判決關於其上訴聲明(二)部分不當，求予廢棄，並無理由，應予駁回。
七、據上論結，本件上訴為無理由，依民事訴訟法第四百四十九條第一項、第七十八
    條、第八十五條第一項前段，判決如主文。
中　　　華　　　民　　　國　　九十一　　年　　　五　　　月　　　三　　　日
                                      臺灣高等法院高雄分院民事第二庭
~B1審判長法官　簡色嬌
~B2法　　　官　陳真真
~B3法　　　官　林紀元
右為正本係照原本作成。
不得上訴。
中　　　華　　　民　　　國　　九十一　　年　　　五　　　月　　　六　　　日
~B法院書記官　張宗芳
                                                                 Ａ
